【裁判字號】    92,上易,302
【裁判日期】    920923
【裁判案由】    拆屋還地
【裁判全文】
台灣高等法院臺中分院民事判決  九十二年度上易字第三○二號
      上  訴  人  甲○○
      被  上訴人  丙○○
      附帶上訴人  丁○○
      被  上訴人  乙○○
      被  上訴人  戊○○
      被  上訴人  己○○
      訴訟代理人  陳日炘
右當事人間請求拆屋還地事件，上訴人對於中華民國九十二年五月二十九日臺灣南投
地方法院九十一年度訴字第二二○號第一審判決提起上訴，丁○○提起附帶上訴，本
院於九十二年九月九日辯論終結，判決如左：
      主      文
上訴及附帶上訴均駁回。
第二審訴訟費用關於上訴部分，由上訴人負擔，附帶上訴部分，由附帶上訴人負擔。
      理      由
一、本件經本院審理結果，認第一審判決認事用法均無不當，應予維持，並引用第一
    審判決書記載之理由（如附件）。
二、本院補充理由如下：
  (一)上訴部份：
  (1)上訴人甲○○雖於本院舉證人張秀全為證，用以證明系爭房屋如附圖Ｃ部分建物
    ，原係豬舍，在八十二年以後某個期間經拆除後，改建為有門窗及瓦片屋頂之房
    屋，且八十二年時魏金來已七十六高齡，當非魏金來所興建，因原來之豬舍拆除
    時，即已滅失，應認為其使用期限已屆至，則所存之租賃關係亦當隨之終止並消
    滅。惟查，證人張秀全於本院具結證稱：其搬去埔里住有十幾年了，以前沒有去
    注意該屋有無不同，最近有人去那裡做生意，回去看到了，才感覺房子跟以前不
    一樣。惟有何不一樣，證人亦未能說出何處不一樣，自無從證明系爭房屋如附圖
    Ｃ部份建物，係在八十二年以後由被上訴人拆除後重新建造之新屋。反而附帶上
    訴人所舉之證人劉金枝（其妻為桃米里里長）於本院具結證稱：其一直住在桃米
    里，以前常常去魏家，魏家三合院正身護龍其在小孩時期就有了，護龍以前有人
    住時興建的，以後有無修理過，其不了解，現在附近有人開餐廳有將它遮住，其
    記得之前有養豬、養雞沒錯，二、三十年前即已清理過，就有住人了，其從小看
    到房子就與書狀上所附之照片相同，只是偶而有油漆漆過，沒有改變，只有地震
    後修補才將部分屋頂改為烤漆板，及將牆壁修補等語。足以證明系爭原審附圖Ｃ
    部分建物，早在二、三十年以前即有之，雖九二一地震有部份損害，然並未滅失
    ，僅有修補屋頂、牆壁，是上訴人所主張之上開事實並不可採。
  (2)惟按土地與房屋為各別之不動產，各得單獨為交易之標的，房屋在性質上不能與
    土地使用權分離而存在，亦即使用房屋必須使用該房屋之地基，基於保護房屋使
    用權之考量，使房屋所有權與土地利用權結成一體，促進房屋所有權之安定性，
    使基地使用權不因基地物權之嗣後變動而受影響，俾資調和土地與房屋之利用關
    係，以避免危害社會經濟，並維公平。故於土地及房屋同屬一人，而將土地及房
    屋同時或先後分開出賣之情形，其間雖無地上權設定，除有特別情事，可解釋為
    當事人之真意，限於賣屋而無基地之使用外，均應推斷土地承買人默許房屋承買
    人繼續使用土地，此種房屋所有人與土地所有人間之使用土地法律關係之性質，
    當屬租賃。為杜爭議並期明確，八十九年五月五日施行之民法第四百二十五條之
    一乃參照上開見解，予以明文規定。是本件兩造間就系爭房屋如附圖Ｃ部分建物
    ，自存有土地不定期租賃關係存在。次按租用建築房屋之基地，非有土地法第一
    百零三條所列各款情形之一，出租人不得收回，縱該地上所建之房屋因故滅失，
    而租用基地之契約要未失其存在，承租人仍得申請重建，且其申請重建之屋，除
    契約別有約定者從其約定外，不問是否與原狀相符，出租人均負有同意重建之義
    務（最高法院五十一年台上字第二九八七號判例參照）。是基地不定期租賃關係
    ，雖可解為租用至房屋不堪使用為止，然如非房屋年久已達不堪使用程度，而係
    因災難，如火災、重大地震，房屋因而滅失，出租人仍不得以房屋不堪使用為由
    收回基地。茲房屋如附圖Ｃ部分建築係因九二一地震而有受損，此經證人劉金枝
    證述屬實，則揆諸上開判例意旨，被上訴人基於基地不定期租賃之法律關係，非
    無權予以修整使用，上訴意旨，主張被上訴人就房屋如附圖Ｃ部分建物為無權占
    有云云，訴請拆屋還地，核屬無據，不應准許，應予駁回。
  (二)丁○○附帶上訴部份：
    按原判決附帶上訴人丁○○應將如附圖Ａ、Ｂ部分房屋拆除，將土地返還甲○○
    ，已詳述理由，核無不合，本院引用原判決之理由，丁○○仍執原詞指摘原判決
    不當，核無理由。
三、二造其餘攻擊防禦方法，經審酌後，核與判決結果不生影響，爰不一一贅述，併
    此敘明。
四、綜上所述，本件上訴人甲○○之上訴及附帶上訴人丁○○之附帶上訴均無理由，
    均應駁回上訴及附帶上訴。爰依民事訴訟法第四百四十九條第一項、第四百五十
    四條、第七十八條，判決如主文。
中      華      民      國    九十二    年      九      月    二十三    日
~B1民事第三庭審判長法  官  陳照德
~B2                法  官  曾謀貴
~B3                法  官  蔡王金全
右為正本係照原本作成。
均不得上訴。
~B                書記官  阮正枝
中      華      民      國    九十二    年      九      月    二十四    日
                                                                        Ｈ


司法院資訊處製作；財團法人民間司法改革基金會備份。
